【裁判字號】    89,訴,2002
【裁判日期】    900524
【裁判案由】    背信
【裁判全文】
臺灣臺中地方法院刑事判決                        八十九年度訴字第二二號
    公  訴  人  臺灣臺中地方法院檢察署檢察官
    被      告  庚○○
右列被告因背信案件，經檢察官提起公訴（八十九年度偵字第一三三八二號），本院
判決如左：
    主  文
庚○○無罪。
    理  由
一、公訴意旨略以：被告庚○○於民國八十八年一月二十四日與丙○○、徐秋梅、丁○○○（即徐月玉）、己○○及戊○○等五人簽訂同意書，受其五人委託代為處
    理渠等之被繼承人徐文聯生前所有，坐落臺中縣神岡鄉○○○段後璧厝小段四九
    、四九之二、五０、五一、五二、六０、六一、六二等地號及臺中縣豐原市○○
    地段五六二地號土地之繼承登記及買賣事務，雙方約定建地、農地需全部出售，
    且出售價格須由繼承人共同開會並經半數以上決議決定之。詎庚○○於八十八年
    四月間與買主洽談土地買賣事宜時，明知所洽談之買賣價格低於同意書所預估之
    出售價格，且未經半數以上土地繼承人開會決議，竟基於意圖為自己不法利益及
    損害委託人利益之概括犯意，先後於如附表所示之時間，以如附表所示之價格將
    土地分別出售予梁樹鑫、呂麗雙、劉萬生、江瑞貞、王秋煌及陳尚芳等人，並分
    別擅自收取如附表所示之定金後，予以中飽私囊，未給付委託之地主，致生損害
    於丙○○、徐秋梅、丁○○○、己○○及戊○○等人之財產利益。嗣於八十八年
    六月間經代書涂俊清通知丙○○等五人辦理土地過戶手續，始知土地已被庚○○
    出售，因認被告涉有刑法第三百四十二條第一項之背信罪嫌云云。
二、按犯罪事實應依證據認定之，無證據不得推定其犯罪事實；不能證明被告犯罪或
    其行為不罰者應諭知無罪之判決，刑事訴訟法第一百五十四條、第三百零一條第
    一項分別定有明文。又刑事被告依法不負自證無罪之義務，故在別無積極證據之
    情形下，自難違反刑事訴訟法第一百五十四條之規定，以被告單純債務不履行之
    狀態，推定被告自始即有不法所有之意圖而施用詐術。再者，刑事訴訟制度受「
    倘有懷疑，則從被告之利益為解釋」、「被告應被推定為無罪」原則所支配，故
    得為訴訟上證明者，無論為直接或間接證據，須客觀上於吾人一般社會生活經驗
    均不致有所懷疑，而達於確信之程度者，且除認定被告犯罪之外，無從本於同一
    事證為其他有利於被告之合理推斷，始可據為有罪之認定，倘其證明尚未達於確
    信之程度，而有合理可疑存在時，即難據對被告為不利之認定，換言之，在「法
    律判斷」上，即不能為被告有罪之認定。
三、訊據被告庚○○固坦承於八十八年一月二十四日與丙○○等五人簽訂同意書，約
    定代為出售徐文聯生前所有，如附表所示之土地數筆，且出售價格需由土地繼承
    人共同開會經半數以上決議通過後決定之；並坦承於如附表所示之時間，以附表
    所示之價格，將土地分別出售予梁樹鑫等人不諱，惟堅決否認有背信之犯行，辯
    稱：告訴人有授權伊決定價格，當初預估只要總價高於新台幣（以下同）七千萬
    元即可，伊在八十八年三月間通知業主（即告訴人）來開會，業主不同意降低合
    約書的價格，有會議紀錄，但業主不提出，業主說要回去考慮，後來說要照同意
    書價格來賣，伊當時有向地主說明價格及錢要如何分配。所收受之定金合計一千
    三百五十萬元，扣除已支出之款項六百八十二萬一千五百三十六元後，尚餘三百
    十七萬八千四百六十七元，因委託代辦事務尚未終結，且尚有必要費用須支出，
    乃由被告保有中等語。經查：
  (一)告訴人丙○○、己○○、戊○○於偵查中到庭指稱被告庚○○出售附表所示之土
    地，並未經繼承人共同開會經半數以上同意；而被告先後於八十八年一月二十四
    日及八十八年五月十七日與告訴人等人訂立同意書及委託書，此有同意書、委託
    書影本各一紙在卷可稽，而依被告與告訴人於八十八年一月二十四日所訂立之同
    意書所載之委託處理辦法要點第一點：「建地、農地需全部出售（出售價格俟繼
    承人共同開會經半數以上同意決議）」，足知告訴人雖委託被告處理土地買賣事
    宜，惟買賣價格仍需由繼承人開會決議之，被告並未經授權決定價格；參以被告
    與丙○○、徐月玉、徐秋梅、戊○○、徐孟堅（己○○之子）等人於八十八年五
    月十七日始簽訂委託書，約定：「立委託書人徐秋梅等五人，依據八十八年元月
    二十四日同意書內容，委託庚○○先生全權代表繼承人辦理被繼承人徐文聯遺有
    土地繼承登記後之規劃、出售一切事務屬實」，可知該委託書就雙方協議價格之
    內容並未詳加記載，仍依原同意書所載之方式決定價格，是以，倘被告於同年三
    月確曾通知告訴人已找到買主，且曾開會決議出售之價格，何以嗣後於八十八年
    五月十七日所簽訂委託書未加記載，而僅載明仍依原同意書所載之內容委託被告
    辦理？凡此，均足證被告辯稱：告訴人有授權伊決定價格，當初預估只要總價高
    於新台幣（以下同）七千萬元即可云云，並非真實，無可採信。此外，縱使告訴
    人曾於八十八年三月間開會，惟被告庚○○於八十八年七月三十一日檢察官偵查
    時亦自承：「八十八年三月間在徐秋梅家中開會，我有告知他們（指告訴人即地
    主）找到買主及價格，但他們價格比原來約定的出售價格低，所以（地主）沒有
    同意。」等語，顯見被告明知與買主所談之價格偏低，致告訴人等並未決議同意
    以該價格出售，惟被告竟隨即於四月間先後將土地出售予附表所示之承買人，堪
    認其客觀上確有違背任務之行為。
  (二)按「刑法上之背信罪，係指為他人處理事務之人，以侵占以外之方法，違背任務
    ，損害本人利益之行為而言。若侵占罪，則以侵占自己持有他人之物為其特質，
    至其持有之原因如何，可以不問，故就處理他人事務之持有物，以不法所有之意
    思，據為己有，係屬侵占罪，而非背信罪」、「刑法第三百四十二條之背信罪，
    以有取得不法利益或損害本人利益之意圖為必要，若無此意圖，即屬缺乏意思要
    件，縱有違背任務之行為，並致生損害於本人之財產或其他利益，亦難律以本條
    之罪」，最高法院三十年度上字第二六三三號判例、三十年度上字第一二一０號
    判例要旨可資參照。查被告庚○○自承自附表所示之買主收受定金合計一千三百
    五十萬元；又告訴人有取得附表編號五之定金共二百五十萬元，此為告訴代理人
    於本院審理時自承在卷，又證人即佃農乙○○於本院八十九年十一月十六日審理
    時到庭證稱伊有自前開定金內取得四百八十五萬元，及陳尚芳之面額五十萬元支
    票等語；證人即代書甲○○於同日審理時到庭證稱：伊有收到被告交付之代書費
    用五十萬元等語；證人即代書涂俊清於本院八十九年十二月七日審理時到庭證稱
    ：伊有收到被告交付之代書費用三十萬元等語；再者，被告以前開定金代告訴人
    繳納地價稅四十二萬七千五百九十四元、臺中縣政府土地代管費等費用五十五萬
    六千三百八十三元、登記費二萬二千五百五十九元，合計代繳一百萬零六千五百
    三十六元，有臺中縣稅捐稽徵處豐原總處地價稅繳款書影本六紙、臺中縣政府收
    入繳款書影本一紙、臺中縣政府地政規費徵收聯單影本一紙在卷可稽，是被告總
    共以其收受之定金代告訴人支出八百六十五萬元，尚餘四百八十五萬元，其中含
    陳尚芳所簽發，面額五十萬元，受款人載明為戊○○之支票一紙，足認被告並未
    將其收受之定金一千三百五十萬元全數據為己有，公訴意旨認其收取定金後，全
    數中飽私囊，未給付委託之地主，容有誤會，而被告固自承其尚未將餘款交付給
    告訴人，然被告與告訴人間之委任關係既尚未終止，又無其他事證足資證明被告
    已將前開款項易持有為所有而予以侵占，且亦無積極證據足資證明被告於處理受
    託事務時，主觀上有何不法利益之意圖，復無證據足資證明告訴人之利益受有何
    等之損害，揆諸前開判例意旨及首開說明，應認被告之背信罪嫌尚有未足，爰依
    法為被告無罪之判決。
據上論斷，應依刑事訴訟法第三百零一條第一項，判決如主文。
中      華      民      國    九十      年      五      月    二十四    日
                                        法  官    陳  慧  珊
右正本證明與原本無異。
如不服本判決，應於送達後十日內向本院提出上訴狀（須附繕本），上訴於台灣高等
法院台中分院。
                                        書記官
中      華      民      國    九十      年      六      月      五      日


司法院資訊處製作；財團法人民間司法改革基金會備份。
